【裁判字號】    94,簡上,16
【裁判日期】    950919
【裁判案由】    給付工程款
【裁判全文】
臺灣彰化地方法院民事判決        九十四年度簡上字第一六號
    上  訴  人  丙○○
                            號.
    訴訟代理人  林世祿律師
    複代理人    甲○○
    被上訴人    乙○○
                            7.
    訴訟代理人  陳忠儀律師
    複代理人    陳孟萱律師
上列當事人間請求給付工程款事件，上訴人不服中華民國九十三
年十二月二十三日本院北斗簡易庭所為之第一審判決（九十三年
度斗簡字第五二號），提起上訴，本院於民國九十五年九月五日
言詞辯論終結，判決如下：
    主      文
上訴駁回。
第二審訴訟費用由上訴人負擔。
    事實及理由
一、本件被上訴人起訴主張：二造於民國（下同）九十二年六月
    十三日訂立工程合約書，由被上訴人承包位於彰化縣北斗鎮
    ○道里○○路五六六號廠房新建工程（下稱系爭工程），依
    合約書第三條載明工程範圍：「估價單例舉」（追加工程另
    行計算請款），工程費用預估為新台幣（下同）一百四十九
    萬三千四百四十元，惟其後上訴人陸續要求增加鋼骨工程、
    樓承鋼板、不銹鋼甲種防火門、基礎螺絲、排煙窗修改、二
    樓北面壁、槽鐵、浪板、磁鋼板、修邊鋁條等工程，被上訴
    人乃依其要求施工完成，所增加工程品名及數量，共計三十
    五萬九千五百九十九元（本件工程原估為七十六坪，嗣追加
    六十一．四七坪，增加鋼筋計九六六０公斤，全部用於本件
    工程上，鋼骨過磅時被上訴人都有請上訴人到北斗標準地磅
    處會同簽名秤量傳票，但上訴人僅到場簽名三張共計二一五
    三公斤，其餘者上訴人均未到場，但鋼骨均送至上訴人施工
    現場施作，上訴人均未有異議，至於未施作部分工程，合計
    五萬六千二百元，被上訴人則予以扣除），是系爭工程款總
    計為一百七十九萬六千八百三十九元，而上訴人已按工程進
    度分期給付共一百六十二萬元，尚積欠被上訴人十七萬六千
    八百三十九元工程款未付，被上訴人迭經催告上訴人給付皆
    獲置之不理，爰依承攬報酬請求權訴請上訴人給付被上訴人
    十七萬六千八百三十九元及自起訴狀繕本送達翌日起至清償
    日止按年息百分之五計算之利息等語。其於本院準備程序中
    則補陳：原審判決認為上訴人給付晶國建設公司之三萬元應
    由工程款十七萬六千八百三十九元中扣除，是上訴人尚應給
    付十四萬六千八百三十九元及法定利息，原判決認事用法並
    無違誤。系爭工程追加及扣除明細，詳如被上訴人於原審提
    出之估價單，彼時上訴人皆在場監工，則上訴人上訴理由爭
    執何項品名與「實際施作項目不同」，自應具體言之，方有
    鑑定之意義與必要，尤其上訴人已於原審當庭陳稱對追加坪
    數部分無意見，有些鋼筋架的部分都彎了，但都修補好了等
    語，顯見上訴人聲請鑑定瑕疵並無必要，況上訴人（答辯續
    狀誤載為被上訴人）於原審程序從未提出系爭工程有何瑕疵
    之爭點，其於二審始提出瑕疵之主張，應認屬民事訴訟法第
    四百四十七條第一項所規定之新攻擊防禦方法，請依同法第
    二項規定駁回之，且若真有上訴人所指瑕疵情事，亦應於原
    審即為主張，甚於被上訴人請款時即抗辯之，然上訴人卻未
    為之，其於二審始提出之真實性為何當值探究；被上訴人否
    認施作之工程有瑕疵，本件工程已完工二年，縱認有上訴人
    所主張之瑕疵，已逾時效期間，難認與被上訴人有關。況且
    由上訴人提出之照片觀之，上訴人主張系爭工程有屋頂上樑
    歪曲、縫隙未填補、螺絲鑽孔之瑕疵，惟上訴人從未通知遑
    論要求修補，而由上訴人提出照片無從認為有其指稱上樑歪
    曲之情形；又浪板有圓弧度，與屋樑當然並非密合，且通常
    施作時，縫隙部分亦無需填補，蓋該屋頂部分是逐漸向下方
    傾斜，水往低處流，縱不填補縫隙亦不可能有漏水之情形，
    被上訴人施作屋頂上樑及接合浪板均已達到通常之品質，並
    無瑕疵；而由上訴人提供之照片亦無法看出烤漆板、鋼板生
    鏽之情形，縱認有之，因系爭工程上訴人將之作為養殖海產
    類使用，又有大型冰庫，因所含水份及鹽份之故，更較一般
    情形容易生鏽，此為工程完成交付上訴人使用後始產生之結
    果，不得歸咎於工程有瑕疵；又上訴人主張牆面拼裝不良，
    更為可笑，蓋該牆面本即呈現不規則狀之板面，並無拼裝不
    當之情形；至於上訴人主張螺絲孔未補而生鏽云云，更屬子
    虛，查該螺絲鑽孔部分，均有以「矽力康」填補，此由照片
    所示鑽孔部分因有填補較一般為大可證。又系爭工程所施作
    之鋼骨及鋼瓦，係以重量計價，非以數目計價，故上訴人聲
    請鑑定鋼鐵數目實屬莫名；再者，被上訴人於系爭合約書上
    估價單載「含二次」部分，僅限鋼骨工程與琉璃鋼瓦０．六
    ｍ部分，至於上訴人所指牌樓框架、水塔鋼架、水塔加水冷
    平台、通巷扶棚新板、正面琉璃瓦（二八．四坪）、封壁舊
    板Ｃ形鋼、排樓面浪板等均不在二造約定之系爭工程範圍；
    至於上訴人聲稱被上訴人拆除增建部分琉璃瓦、鋼鐵亂置（
    增加處理費用），亦未修補，復將已過磅、應屬上訴人所有
    之鋼鐵材，於裁切後任意取回乙節，「修補」意指為何，誠
    屬莫名，且該二項主張亦有衝突，被上訴人誠將用剩之鋼鐵
    、琉璃瓦按上訴人之指示放置於工地內，並無「亂置」及「
    任意取回」等情，其後上訴人如何處理、如何增加費用，均
    與被上訴人無關等語。
二、上訴人則以：被上訴人提出之秤量傳票單據未全部經上訴人
    會同過磅簽名，顯然重量不符，且有傾斜彎曲之情形（嗣有
    修補完好）；關於追加部分，鐵材增加十五支，以十五支鐵
    十五尺計算，一支應是二０九公斤，況二造當初約定由被上
    訴人承包完成整個工程，追加部分本應由被上訴人負責完成
    ，後來也只有增加十五支鐵，另上訴人除已支付一百六十二
    萬元工程款外，另又支出三萬元等語置辯。其於本院準備程
    序中補陳：被上訴人取走留在工地現場裁切後之鐵材，顯見
    鋼鐵部分重量不足；估價單備註欄內已註明「含二次」施工
    （即使用執照後之施工），但被上訴人卻不為二次施工，以
    致上訴人請他人代為完成者，計有：牌樓框架未搭、水
    塔鋼架未施作，拆除增建部分琉璃瓦、鋼鐵亂置（增加處
    理費用），亦未修補、水塔加水冷平台、通巷扶棚新板
    、正面琉璃瓦（二八．四坪）、封壁舊板Ｃ形鋼、排
    樓面浪板等均由他人接手施工；被上訴人施作之工程有瑕疵
    如下：屋頂上樑歪曲、螺絲鑽孔未補而生鏽、房屋（連
    棟間）樑柱接合處塌陷（二樓頂）、陽台支撐樑柱彎曲，
    無法受力（其中、部分已經修補完成，至於之瑕疵，
    係於現在發現，一併通知被上訴人），屋樑與浪板接合處
    切割粗糙未密合，亦未以黏著劑填補縫隙，造成下大雨即漏
    水、烤漆板生鏽、板面拼接不良、未對齊格線等。被上訴
    人並將已過磅、應屬上訴人所有之鋼鐵材，於裁切後任意取
    回，依「不完全給付」，即債務不履行規定，被上訴人亦應
    負責賠償，故可扣款或抵銷之。又上訴人於二審提出之主張
    多為原審已提出之防禦補充，更何況上訴人在原審未委任律
    師，若不許其提出，顯不公平等語置辯。
三、原審法院判決上訴人應給付被上訴人十四萬六千八百三十九
    元，及自九十三年五月二十六日起至清償日止，按年息百分
    之五計算之利息，並駁回其餘之訴，且就被上訴人勝訴部分
    依職權宣告假執行，上訴人提起上訴聲明原審判決不利於上
    訴人部分廢棄，及就廢棄部分駁回被上訴人在原審之訴。被
    上訴人則聲明駁回上訴人之上訴（原審判決被上訴人敗訴部
    分，未據其上訴，已經確定）。
四、兩造不爭執之事項：
    (一)二造於九十二年六月十三日訂立工程合約書，由被上訴人
      承包系爭工程，工程費用預估為一百四十九萬三千四百四
      十元。
    (二)本件工程原估為七十六坪，嗣追加六十一．四七坪。
    (三)上訴人分別於下列日期支付部分工程款予被上訴人，總計
      已支付一百六十二萬元：九十二年六月十三日支付四十
      五萬元，九十二年七月廿一日支付四十萬元，九十二
      年九月十七日支付三十七萬元，九十二年十一月四日支
      付四十萬元。上訴人另給付訴外人晶國建設公司之三萬元
      應由被上訴人負擔。
五、得心證之理由：
    (一)按當事人不得提出新攻擊或防禦方法。但對於在第一審已
      提出之攻擊或防禦方法為補充者，不在此限。對前項但書
      各款事由，當事人應釋明之。民事訴訟法第四百四十七條
      第一項第三款、第二項定有明文。本件，被上訴人於原審
      已爭執系爭工程之鐵有彎曲傾斜之情形，追加工程亦屬被
      上訴人依約應予完成等語（詳原審九十三年八月十二日、
      十二月九日言詞辯論筆錄），則其於本院準備程序陳稱系
      爭工程有上述瑕疵及被上訴人不依約為二次施工，以致上
      訴人請他人代為完成乙節，應屬對於在第一審已提出之防
      禦方法為補充，應予准許，合先敘明。
    (二)本件被上訴人主張其承攬系爭工程已經完工，惟上訴人尚
      積欠尾款十四萬六千八百三十九元未付等語，上訴人則抗
      辯：被上訴人之工程存有瑕疵未修補、且不依約二次施工
      （已由上訴人請他人施工完成），又工程鋼鐵重量不足等
      語，是本件二造爭執者厥為上訴人所指被上訴人承做系爭
      工程是否確存有上述瑕疵？上訴人主張工作物有瑕疵是否
      已逾時效期間？上訴人請他人二次施工之工程項目是否屬
      系爭工程之範圍？工程鋼鐵重量是否不足？茲說明如下：
      １、上訴人爭辯估價單追加工程部分本係被上訴人依約須
          完成乙節，已據被上訴人否認在卷，查依二造所立工
          程合約書第三條已明確記載「工程範圍：估價單列舉
          （追加工程另行計算請款）」等語；況依上述四、(三)
          上訴人支付價款之情形觀之，上訴人於九十二年十一
          月四日已支付價款一百六十二萬元，早逾原始估價單
          所載之一百四十九萬三千四百四十元，若二造未約定
          追加工程另計算請款，上訴人斷無超額支付之理，顯
          見上訴人辯稱估價單追加工程亦屬被上訴人依約應完
          成部分即不足採信。
      ２、上訴人復辯以：被上訴人未依約二次施工（項目如前
          述），委由他人接手施工云云，業經被上訴人否認，
          並陳稱：系爭合約書上估價單載「含二次」部分，僅
          限鋼骨工程與琉璃鋼瓦０．六ｍ等語，被上訴人所稱
          核與二造不爭執之估價單記載相符，且觀諸上訴人提
          出委由他人製作之估價單，察其記載形式，無從認定
          是否與本件工程有關（估價單抬頭為「本源」），經
          核對其上列載工作項目與被上訴人之估價單，亦均非
          被上訴人承作本件工程項目，是上訴人此部分抗辯亦
          不足取。
      ３、上訴人另辯稱本件鐵材被上訴人未全部會同其過磅簽
          名，且被上訴人將工地裁切後之鐵材取走，故鋼鐵重
          量不足，且只追加十五支鐵等語，查：被上訴人主張
          本件工程原訂之鋼骨工程為三萬八千五百公斤，追加
          鋼骨工程九千六百六十公斤等情，業據提出估價單二
          件、及秤重傳票十三紙為證，查該等秤重傳票經上訴
          人簽名者固僅有三紙，惟上訴人於原審亦自認其人有
          在工程現場（詳原審九十三年十二月九日言詞辯論筆
          錄），則其對廠房新建工程主體結構之鋼鐵、鐵材之
          會同過磅事宜，若被上訴人未通知其到場，豈有不即
          時反對、卻按期繳付工程款至一百六十二萬元之譜？
          況據上訴人提出鋼骨計算書，其抗辯經核算結果，工
          地現場應用鐵材為四萬八千九百三十一．六公斤云云
          ，亦較被上訴人所提北斗標準地秤處秤量傳票影本十
          三張所核算總重量四萬八千一百六十公斤為多；至於
          上訴人主張被上訴人有取走工地之鐵材乙節，亦經被
          上訴人否認在卷，上訴人復未舉證以實其說，是上訴
          人此部分辯詞亦難以憑採。
      ４、上訴人另辯稱系爭工程有瑕疵未修補乙節，被上訴人
          雖主張其瑕疵抗辯已逾時效期間云云，然本件上訴人
          於工作完成（九十二年十二月間）後之二年間即九十
          四年間主張工作物有瑕疵，因系爭工程為建築物，依
          民法第四百九十三條、第四百九十八條、第四百九十
          九條規定，其瑕疵擔保期間為五年，上訴人主張工作
          物有瑕疵請求修補尚在擔保瑕疵期間內，被上訴人前
          揭主張，固有誤會，惟查：
          (1)上訴人主張房屋（連棟間）樑柱接合處塌陷（二樓
            頂）、陽台支撐樑柱彎曲，無法受力等瑕疵，上訴
            人於原審言詞辯論時陳明已經被上訴人修補完成，
            自無抵銷或減少價款之問題。
          (2)上訴人另主張系爭工程屋頂上樑歪曲、螺絲鑽孔生
            鏽、屋樑與浪板接合處切割粗糙未密合、亦未以黏
            著劑填補縫隙致下雨天漏水、烤漆板生鏽、板面拼
            接不良、未對齊格線等瑕疵等語，惟查：被上訴人
            主張上訴人從未通知遑論要求修補等語，上訴人亦
            未爭執；而由上訴人提出照片無從認為有其指稱上
            樑歪曲之情形；又浪板有圓弧度，與屋樑當然並非
            密合，上訴人亦未舉證證明下大雨即漏水或被上訴
            人施作屋頂上樑及接合浪板均未達到通常之品質；
            再由上訴人提供之照片亦無法看出烤漆板、鋼板生
            鏽之情形，縱認有之，上訴人亦未證明係得歸咎於
            工程有瑕疵；又上訴人主張牆面拼裝不良，固據提
            出照片三張為憑，然該牆面本即使用呈現不規則狀
            直條或橫條紋飾之面板，依其拼裝呈現外貌尚難認
            未具通常之品質；至於上訴人主張螺絲孔未補而生
            鏽云云，但由上訴人提出浪板上鑽孔部分之近處特
            寫照片觀之，確有以不同物質填補之痕跡，並致色
            澤與浪板顏色不同，足證被上訴人所辯該螺絲鑽孔
            部分，均有以「矽力康」填補等語為實。此外，上
            訴人為證明被上訴人施作系爭工程確有瑕疵，鋼鐵
            數量確有不足乙節，前聲請本院囑託台灣省建築師
            公會彰化縣辦事處鑑定，本院依其聲請囑託鑑定，
            上訴人卻拒納鑑定費，本院通知被上訴人亦表示不
            予繳納，從而未為鑑定，上訴人亦未另為舉證，是
            其此部分抗辯亦不足取。
      ５、上訴人復以被上訴人拆除增建部分琉璃瓦、鋼鐵亂置
          （增加處理費用），亦未修補，由他人接手施工，並
          將已過磅、應屬上訴人所有之鋼鐵材，於裁切後任意
          取回等語置辯，查上訴人此部分或見互相矛盾（所指
          「亂置」及「取回」鋼鐵），並經被上訴人否認有上
          揭情事，上訴人亦未舉證以明其事，上訴人此部分主
          張亦難信為真實。
      ６、綜上，被上訴人為上訴人施作系爭工程，既已完工並
          交付，上訴人前揭有關工程有瑕疵等請求抵銷或扣款
          之抗辯並不足採，已如前述，被上訴人依承攬報酬請
          求權請求上訴人給付積欠之十四萬六千八百三十九元
          工程款（原先未付款項為十七萬六千八百三十九元，
          扣除上訴人墊付予訴外人晶國建設公司之三萬元），
          自屬有據，應予准許。原審判決基於同一法律上之理
          由，為被上訴人部分勝訴之判決，並依職權為假執行
          之宣告，尚稱妥適。上訴意旨指摘原判決不當，求予
          廢棄改判，即無理由，應由本院駁回上訴人之上訴。
六、結論：本件上訴人之上訴為無理由，依民事訴訟法第四百三
    十六條之一第三項、第四百四十九條第一項、第七十八條，
    判決如主文。
中      華      民      國    九十五  年  九  月  十九日
                          民事第一庭
                              審判長法  官  羅培昌
                                    法  官  陳正禧
                                    法  官  簡燕子
以上正本係照原本作成。
對本判決不得上訴。
中    華    民    國    95    年    9     月    20    日
                                    書記官  林嘉賢


司法院資訊處製作；財團法人民間司法改革基金會備份。
